ACORDAO-COMPLETO-2453013

ACÓRDÃO 4972/2022 ATA 31/2022 - SEGUNDA CÂMARA

VISTOS, relatados e discutidos os embargos de declaração opostos por Anna Christina da Silva Monteiro em face do Acórdão 13884/2020-TCU-Segunda Câmara, de minha relatoria, por meio do qual este Tribunal, em processo de aposentadoria, conheceu e negou provimento a pedido de reexame interposto pela ora embargante, em relação à parcela "opção",
ACORDAM os Ministros do Tribunal de Contas da União, reunidos em Sessão da Segunda Câmara, ante as razões expostas pelo Relator, e com fundamento nos arts. 32, inciso II, e 34 da Lei 8.443/1992, em:
9.1. conhecer dos embargos de declaração e, no mérito, rejeitá-los; e
9.2. dar ciência desta deliberação ao Tribunal Regional do Trabalho da 10ª Região/DF e TO e à embargante.

Em exame, embargos de declaração interposto contra o Acórdão 13.884/2020-TCU-2ª Câmara.

Segunda Câmara

Tribunal Regional do Trabalho da 10ª Região/DF e TO.

3. Interessados/Responsáveis/Recorrentes:
3.1. Interessado: Anna Christina da Silva Monteiro (XXX.117.521-XX).
3.2. Recorrente: Anna Christina da Silva Monteiro (XXX.117.521-XX).

13.1. Ministros presentes: Bruno Dantas (Presidente), Augusto Nardes (Relator), Aroldo Cedraz e Antonio Anastasia.
13.2. Ministro-Substituto presente: André Luís de Carvalho.

AUGUSTO NARDES

Ministro Augusto Nardes.

Trata-se de embargos de declaração apresentados por Anna Christina da Silva Monteiro em face do Acórdão 13884/2020-TCU-Segunda Câmara, por meio do qual este Tribunal, em processo de aposentadoria, conheceu e negou provimento, no que diz respeito à parcela "opção", ao pedido de reexame interposto pela ora embargante.
2.	Esclarece inicialmente a embargante que, em seu Pedido de Reexame pretendeu a aplicação da suspensão da decisão pela ilegalidade do ato de inativação até o julgamento definitivo pelo TRF do Processo 1041687-08.2019.4.01 ou até o que o Plenário examinasse o recurso interposto contra o Acórdão 2988/2018-TCU-Plenário (TC Processo 027.914/2013-5) , o que ocorresse por último.
3.	Mais adiante, os embargos fazem menção a pontos omissos, contraditórios ou obscuros, na forma do trecho transcrito a seguir:
FATO NOVO OCORRIDO ACARRETANDO PONTOS OMISSOS, CONTRADITÓRIOS OU OBSCUROS 
Em relação ao pedido de sustação dos efeitos do Acórdão 13884/2021-TCU-Segunda Câmara em razão da suspensão do entendimento firmado no Acórdão 1599/2019-TCU-Plenário, conforme determinado pelo TRF1 e por fim pela sentença de mérito proferida no processo 1035883-44.2019.4.01.3400. 
Não se pode perder de vista que a decisão do TRF, ainda que em sede liminar, cassou o Acórdão 1599/2019-TCU-Plenário. Nessa esteira, devem ser considerados também cassados todos os julgados que o utilizaram ou adotaram seus fundamentos para a decisão, inclusive o Acórdão 13884/2020-TCU-Segunda Câmara que julgou ilegal o ato de aposentadoria da servidora Anna Christina da Silva Monteiro. 
As razões apresentadas pela unidade técnica e adotadas como razões de decidir pelo Relator do Acórdão seguem abaixo transcritas: 
'Em relação ao que foi decidido no Processo 1041687-08.2019.4.01.0000, apreciado no TRF da 1ª Região, cuja decisão monocrática da Desembargadora Federal Gilda Sigmaringa Seixas foi nos seguintes termos (peça 16 do TC Processo 030.667/2019-4) : 'Pelo exposto, DOU PROVIMENTO ao agravo de instrumento, para, deferindo a tutela provisória recursal, suspender a aplicação do entendimento firmado no Acórdão 1599/2019-TCU-Plenário/TCU de que: 'é vedado o pagamento das vantagens oriundas do art. 193 da Lei 8.112/1990, inclusive o pagamento parcial da remuneração do cargo em comissão ('opção') , aos servidores que implementaram os requisitos de aposentadoria após 16/12/1998, data de publicação da Emenda Constitucional 20, que limitou o valor dos proventos à remuneração do cargo efetivo no qual se deu a aposentadoria'; essa decisão vigorará até o julgamento colegiado deste agravo, ou até eventuais ulteriores decisão ou sentença pelo juízo primitivo.'
Ocorre que a inclusão da parcela 'opção' nos proventos de aposentadoria do Sr. Anna Christina da Silva Monteiro é ilegal por quatro razões (vide histórico deste exame) : (i) houve violação à regra constitucional, introduzida pela Emenda Constitucional 20/1998, que limita o valor dos proventos à remuneração do cargo efetivo; (ii) a jurisprudência apregoa que é 'vedado ao servidor público carrear para os proventos da aposentadoria ou para a pensão por ele instituída parcela da remuneração sobre a qual não incidiu desconto previdenciário' (Acórdão 5919/2019-TCU-Primeira Câmara, de relatoria do ministro Benjamin Zymler, entre outros) ; (iii) o § 2º do art. 193 da Lei 8.112/1990 veda a percepção de quintos com a 'opção'; (iv) o referido senhor não se encontrava em condições de se aposentar quando da revogação do art. 193 do Regime Jurídico Único (até 18/1/1995) e, por via de consequência, não pode se beneficiar da 'opção'. 
A tese em que se baseou a unidade técnica para fazer sua análise pautou-se tão somente na parte dispositiva da decisão do TRF1, omitindo-se em relação aos fundamentos apresentados e que legitimaram a suspensão do entendimento firmado no Acórdão 1599/2019-TCU-Plenário. As razões apresentadas pela Relatora do processo no TRF1 e na sentença da ação ordinária não se prenderam, como quer fazer crer a análise da unidade técnica do TCU, a uma única motivação, qual seja, que houve violação à regra constitucional, introduzida pela Emenda Constitucional 20/1998, que limita o valor dos proventos à remuneração do cargo efetivo. 
A leitura da fundamentação do decisum do Regional Federal dá a exata noção de que a principal motivação para a suspensão do Acórdão 1599/2019 é a garantia do princípio da segurança jurídica. É o que se extrai dos excertos abaixo transcritos: 
'Durante os últimos 14 (quatorze) anos, ou seja, de 2005 a 2019, os órgãos e as entidades da Administração Pública Federal, em observância à decisão do TCU, aplicaram o entendimento consubstanciado no Acórdão 2076/2005-TCU-Plenário de que os servidores públicos, que tenham satisfeitos até a data de 18 de janeiro de 1995 os pressupostos estabelecidos no art. 193 da Lei 8.112/1990, ainda que sem os requisitos para a aposentação em qualquer modalidade, tinham assegurados na aposentadoria a vantagem decorrente da opção, prevista no art. 2º da Lei 8.911/1994. 
Agora, sem qualquer alteração legislativa ou fato novo que justifique uma alteração no entendimento até então em vigor, não deve, em princípio (cognição sumária) , o Tribunal de Contas da União restringir o mencionado direito apenas aos servidores que tenham satisfeito os pressupostos temporais estabelecidos no art. 193 da Lei 8.112/1990, desde que tenham se aposentado, em qualquer modalidade, até a vigência da Emenda Constitucional 20/1998, pois quando foi julgado o Processo Processo 014.277/1999-9, no dia 30/11/2005, que deu origem ao Acórdão 2076/2005-TCU-Plenário, a referida emenda constitucional já estava em vigor e foi devidamente considerada nos fundamentos da referida decisão. 
No caso concreto, o administrado não deve, em princípio (cognição sumária) , ser submetido a uma redução em seus proventos, provenientes do período em que estava em atividade, após ter o seu ato de aposentadoria publicado pelo órgão de origem, quando exarado de conformidade e com estrita observância ao entendimento do Tribunal de Contas da União, na época da aposentadoria. 
 (...) 
 (...) À luz do art. 5º, XXXVI, da Constituição Federal, as vantagens concedidas por prazo certo e em função de determinadas condições não podem, em princípio (cognição sumária) , ser revogados ou modificados por legislação superveniente, sob pena de violação do direito adquirido e do princípio constitucional da segurança jurídica.
Recentemente, O Supremo Tribunal Federal reconheceu no RE 638.115 RG/CE, a existência de repercussão geral de questão constitucional suscitada em quintos, o que demonstra a preocupação com o princípio da segurança jurídica e da proteção da confiança legítima: Nesse sentido, mutatis mutandis: 
'Recurso extraordinário. Administrativo. Servidor Público. Incorporação de quintos decorrente do exercício de funções comissionadas no período compreendido entre a edição da Lei 9.624/1998 e a MP 2.225-48/2001. Repercussão geral reconhecida.' (...) 
 (...) Percebe-se que a adoção do novo entendimento em 10/07/2019, com mudança na orientação sedimentada há 14 (quatorze) anos pelo próprio Tribunal de Contas da União (Acórdão 2076/2005-TCU-Plenário TCU) , afronta os princípios da segurança jurídica e isonomia, restando clara a existência da probabilidade do direito, o que enseja o pedido de tutela provisória recursal. (...) 
 (...) 
Pelo exposto, DOU PROVIMENTO ao agravo de instrumento, para, deferindo a tutela provisória recursal, suspender a aplicação do entendimento firmado no Acórdão 1599/2019-TCU-Plenário/TCU de que: 'é vedado o pagamento das vantagens oriundas do art. 193 da Lei 8.112/1990, inclusive o pagamento parcial da remuneração do cargo em comissão ('opção') , aos servidores que implementaram os requisitos de aposentadoria após 16/12/1998, data de publicação da Emenda Constitucional 20, que limitou o valor dos proventos à remuneração do cargo efetivo no qual se deu a aposentadoria'; essa decisão vigorará até o julgamento colegiado deste agravo, ou até eventuais ulteriores decisão ou sentença pelo juízo primitivo.' (grifou-se) . 
Não se pode olvidar o que explicita o §3.º do art. 489 do CPC 'A decisão judicial deve ser interpretada a partir da conjugação de todos os seus elementos e em conformidade com o princípio da boa-fé.'.
Portanto, na medida em que a decisão do TRF destina-se a manter o entendimento anterior para aqueles que se aposentaram sob a sua vigência, pouco importa o fundamento utilizado para o julgamento pela ilegalidade da parcela de opção. 
Noutros termos, suspenso o Acórdão 1.599/2019, voltou a ser considerada legítima a fundamentação para o recebimento da aludida parcela no Acórdão 2076/2005, que expressamente dispôs que: '9.3.1. é assegurada na aposentadoria a vantagem decorrente da opção, prevista no art. 2º da Lei nº 8.911/94, aos servidores que, até a data de 18 de janeiro de 1995, tenham satisfeito os pressupostos temporais estabelecidos no art. 193 da Lei 8.112/90, ainda que sem os requisitos para aposentação em qualquer modalidade;'. 
Note-se que o Acórdão 2076/2005 não limitava o valor da remuneração, não exigia o desconto previdenciário, admitia a percepção cumulativa de quintos com função e não vinculava a parcela ao incremento do tempo para aposentadoria antes da revogação do art. 193 da Lei nº 8.112/1990 (18/01/1995) , questões todas debatidas nas sessões que culminaram na sua prolação, então relevadas em razão do princípio da segurança jurídica. 
Logo, em obediência à decisão judicial emanada do TRF1 e pela JF não poderia a aposentadoria do servidor Flávio Augusto Sabbá Franco ser julgada ilegal, posto que obedecia aos parâmetros do Acórdão 2076/2005-TCU-Plenário. 
Portanto, resta configurada a omissão na decisão do TCU, eis que pautada em interpretação incompleta da decisão judicial invocada no recurso, posto que o TRF1 e a 5ª Vara da Justiça Federal, ao homenagear o princípio da segurança jurídica, manteve incólumes os atos praticados à luz da jurisprudência anterior. 
É importante relembrar que para a desconstituição do entendimento firmado no Acórdão 2076/2005-TCU-Plenário, os autos do processo TC Processo 034.201/2016-5, originariamente de competência da Câmara, nos termos do art. 15, inciso I, alínea 'e' do Regimento Interno do TCU, foram submetidos à deliberação do Plenário para que fosse fixado novo entendimento a respeito da concessão, na aposentadoria, da vantagem de opção, que trata o art. 2º da Lei 8.911/1994. 
Se para alteração do entendimento anterior (Acórdão 2076/2005-TCU-Plenário) foi necessária a manifestação plenária, restaurada sua aplicabilidade por ordem judicial, emerge a contradição de que, agora, a Primeira Câmara do TCU desconsidere seus comandos sem nova submissão do processo ao Plenário dessa Corte de Contas ou sem que aguarde o desfecho da decisão judicial que tramita no TRF1. 
Ademais, ao final do tópico que enfrenta a o alcance da decisão do Regional Federal, há a afirmação baseada em entendimento ultrapassado de que o Tribunal de Contas da União não se submete a decisões judiciais. Subestima-se, assim, o princípio da inafastabilidade da tutela jurisdicional, positivado no inciso XXXV do artigo 5º da Constituição Federal, in litteris: 'a lei não excluirá da apreciação do Poder Judiciário lesão ou ameaça a direito'. 
Nesse sentido, a Primeira Turma do TRF da 5º Região proferiu acórdão no julgamento da Apelação Cível: AC 380126 PE 2005.83.02.000431-8 no qual destaca a competência do Judiciário para analisar as aludidas decisões sem fazer a ressalva de que a ilegalidade deve ser necessariamente manifesta, in verbis: 
As decisões dos Tribunais de Contas podem ser objeto de controle judicial não apenas quanto à formalidade de que se revestem, mas inclusive quanto a sua legalidade, considerando-se que tais decisões não fazem coisa julgada, que é qualidade exclusiva das decisões judiciais como decorrência da unicidade de jurisdição de nosso sistema constitucional. Não há como eximir as decisões dos Tribunais de Contas da sindicabilidade judicial, quando a Constituição Federal impõe a inafastabilidade do controle judicial de qualquer lesão ou ameaça de lesão a direito, como princípio. O próprio STF já afastou a interpretação da unidade técnica, vide RE 0000886-24.2006.4.05.8500 SE, no qual restou assentado que: PRELIMINAR: no tocante à hermenêutica jurídica e aos atos vinculados, as decisões do TCU somente produzem coisa julgada na esfera administrativa, não vinculando a atuação do Poder Judiciário, que poderá revisá-las à luz do art. 5º, inc. XXXV, da CRFB/88, e no exercício de típica função jurisdicional. 
Observe-se que, nos termos do art. 489, parágrafo 1º inciso IV do CPC 'não se considera fundamentada qualquer decisão judicial, seja ela interlocutória, sentença ou acórdão, que não enfrente todos os argumentos deduzidos no processo capazes de, em tese, infirmar a conclusão adotada pelo julgador.'. Logo, não pode considerar-se fundamentada a decisão de não cumprimento do decisum do TRF1 (PROCESSO: 1041687-08.2019.4.01.0000, AGRAVO DE INSTRUMENTO, decisão de 21/02/2020) , configurando-se omissão, também, neste particular. 
Coerente a afirmação contida na parte final do voto condutor do Acórdão 7997/2020-TCU-Primeira Câmara de que os atos de aposentadoria são precários até o julgamento e registro pelo Tribunal de Contas da União. Incoerente, contudo, é emitir orientação sobre a forma de produção do ato com legalidade e, quando do julgamento ou registro, condená-lo. Nessa contradição reside a desconsideração do princípio da segurança jurídica a exigir a modulação dos efeitos da decisão.
Em relação ao pedido de suspensão do feito decorrente da necessidade de tratamento isonômico com os destinatários de precedentes que determinaram o sobrestamento da análise de várias aposentadorias até o julgamento dos recursos interpostos contra o Acórdão 2988/2018-TCU-Plenário. 
Após o julgamento pela ilegalidade de diversas aposentadorias com fundamento no art. 193 da Lei nº 8.112/1990, a Segunda Câmara do Tribunal de Contas da União, entendeu pelo sobrestamento de diversos feitos da mesma espécie, sob o argumento de que de que o desfecho a ser dado pelo Plenário ao recurso interposto contra o Acórdão 2988/2018-TCU-Plenário (TC 027.914/2013- 5) , haja vista a conexão e dependência da matéria a ser apreciada, poderá interferir nos demais processos em curso que envolvam aposentadorias com a opção do art. 193 da Lei nº 8.112/1990 (Acórdãos 13.259/2019, 13.260/2019, 13.261/2019, 13262/2019, 13.263/2019, 13264/2019, 13.265/2019, 13.266/2019, 13.267/2019, 13268/2019 e 13.269/2019 - todos da 2ª Câmara) . Logo, pelas mesmas razões o presente processo deveria ser sobrestado.
Na fundamentação da unidade técnica adotada pelo relator como razões de decidir, sustentou-se que: 
'5.5. Em relação aos julgados mencionados acerca de o Tribunal ter sobrestado a apreciação de atos em razão de conter a vantagem 'opção' até o deslinde do TC Processo 027.914/2013-5, convém mencionar que são casos isolados, sendo que, em grande medida, o Tribunal tem apreciado normalmente os atos que contém tal vantagem e considerado os atos ilegais e negado registro a eles independente do fato de não ter sido apreciado o recurso interposto pela Associação Nacional dos Servidores Aposentados e Pensionistas do TCU contra os termos do Acórdão 2988/2018-TCU-Plenário, prolatado nos autos do referido processo, a exemplo dos seguintes julgados: 13944, 11872, 11077, 11873, 11392, 14573, 11089, 13232, 14557, 13949, 14578 e 13966, todos da 1ª Câmara de 2019, e 12285, 13054, 12699, 12680, 13092, 13094 e 10629, todos da 2ª Câmara de 2019. 5.6. Portanto, entende-se que devam ser rejeitadas.' (grifou-se) . 
O princípio da isonomia exige que sejam tomadas decisões idênticas e para todos que se encontrem na mesma situação. Argumentar que os diversos processos sobrestados tratam de situações isoladas, sem dizer no que elas diferem do caso em análise, configura omissão indesculpável. Na mesma linha, enfatizar que o TCU, em grande medida, tem apreciado os casos de aposentadoria, confirma o fato de que o princípio da isonomia foi ferido de morte, sendo por demais obscura a razão de todos não serem tratados de forma igual. 
E não se diga que o deslinde do TC Processo 027.914/2013-5 pode alterar o entendimento do TCU apenas para alguns casos isolados, quando se sabe que o julgamento dos recursos a serem analisados naqueles autos podem influenciar o entendimento sobre a matéria aqui tratada, com reflexo em todos os casos da espécie, conforme restou explícito nos Acórdãos 13.259/2019, 13.260/2019, 13.261/2019, 13262/2019, 13.263/2019, 13264/2019, 13.265/2019, 13.266/2019, 13.267/2019, 13268/2019 e 13.269/2019 - todos da 2ª Câmara: 
É o que se constata nos 'considerandos', utilizados como fundamentação para o sobrestamento do julgamento dos acórdãos acima citados, todos com o mesmo texto, conforme a seguir espelhado: 
Considerando que o presente processo trata de aposentadoria deferida pela administração do Tribunal Regional Federal da 2ª Região em favor de Admilson Antunes Santana; Considerando que, ao constatar a concessão da vantagem como opção prevista no art. 2º da Lei nº 8.911, de 1994, em prol de servidores implementadores dos requisitos previstos no art. 193 da Lei nº 8.112, de 1990, a Sefip assinalou que: 'é indevida a incorporação da vantagem que trata o art. 193 da Lei 8.112/1990, inclusive o pagamento parcial da função comissionada ('opção') aos servidores que implementaram os requisitos de aposentadoria após 16/12/1998, em face do disposto no art. 40, caput e § 2º, da Constituição Federal, com redação dada pela Emenda Constitucional 20/1998' (Peça 4) ; Considerando que, diante dessa falha, a Sefip pugnou pela ilegalidade do referido ato de aposentadoria, com a subsequente negativa do registro, tendo o MPTCU anuído a essa proposta; Considerando que a incorporação tanto da vantagem como 'opção' prevista no art. 2º da Lei nº 8.911, de 1994, e no art. 18 da Lei nº 11.416, de 2006, quanto da vantagem como 'quintos/décimos' transformada em Vantagem Pessoal Nominalmente Identificada (VPNI) pelo art. 62-A da Lei nº 8.112, de 1990, foram objeto de aprofundada análise no âmbito do TC Processo 027.914/2013-5, da Relatoria da Ministra Ana Arraes, tendo o Plenário do TCU prolatado o Acórdão 2.988/2018, a partir do Voto Revisor apresentado pelo Ministro Benjamin Zymler; Considerando, contudo, que tal deliberação foi objeto de recurso, com efeito suspensivo, de tal modo que, como o julgamento do aludido processo pode alterar o entendimento até aqui adotado pelo Tribunal, mostra-se adequado sobrestar o presente processo até que haja a apreciação definitiva do TC Processo 027.914/2013-5; Os Ministros do Tribunal de Contas da União, reunidos em Sessão de 2ª Câmara, ACORDAM, por unanimidade, com fundamento no art. 71, III e IX, da Constituição de 1988, nos arts. 1º, V, 39, II, e 45 da Lei nº 8.443, de 1992, e nos arts. 260, § 1º, e 262, § 2º, do RITCU, ante as razões expostas pelo Relator, em determinar o sobrestamento dos presentes autos até a apreciação definitiva do TC Processo 027.914/2013-5, tendo em vista a conexão e dependência da matéria apreciada. (grifou-se) . 
Desta forma, resta explícita a contradição da decisão (Acórdão 7997/2020-TCU-Primeira Câmara) , uma vez que para determinados processos, cuja aposentação deu-se de forma idêntica a tratada nos presentes autos, o deslinde da questão tratada nos autos do TC Processo 027.914/2013-5 é importante e legitima a suspensão dos julgados. Para outros, não há que se falar em suspensão por conexão ou dependência e os julgamentos devem seguir, deixando a fundamentação apresentada no aresto de declinar a razão para tais escolhas, o que acaba, ao mesmo tempo, por revelar uma omissão. 
Note-se que entre os Acórdãos acima referidos há o julgamento de aposentadoria de servidores do Poder Legislativo e do Poder Judiciário (TRT 11ª Região, TRF, STJ, TSE, TST) , cuja concessão da parcela de opção seguiu a mesma fundamentação do processo ora analisado, ou seja o Acórdão 2076/2005-TCU-Plenário, o que denota omissão em relação à motivação diversa conferida ao servidor aposentado deste Tribunal Flávio Augusto Sabbá Franco, não prosperando a alegação de que o TC Processo 027.914/2013-5 trata de questão específica do TCU. 
O mesmo se diz em relação à fundamentação em relação ao questionamento deste Tribunal de que o Tribunal de Contas estaria dando tratamento mais maleável à questão, como p.e no Acórdão nº 12.500 - TCU - 2ª Câmara que em seu subitem 9.3.2 determinou o 'ajuste o valor da rubrica de incorporação de função de Sandra Helena de Moura Teixeira e transforme sua vantagem opção em vantagem pessoal a ser absorvida pelos futuros aumentos remuneratórios de sua categoria.' 
A unidade técnica justificou que a questão estaria resolvida com a proposição de revisão de ofício do aludido Acórdão nº 12.500 - TCU - 2ª Câmara nos autos do TC Processo 036.620/2018-1 o que restauraria a condição da servidora do TST a dos demais servidores que tiveram a aposentadoria julgada ilegal em face da concessão da parcela de opção prevista no art. 193 da Lei nº 8.112/1990. Contudo não é tão simples assim. 
O tratamento dado à servidora aposentada do Tribunal Superior do Trabalho, apontado no recurso como paradigma, a ser seguido para que se desse efetividade ao princípio da isonomia, foi deferido no julgamento de Pedido de Revisão interposto pelo TST, não sendo cabível, muito menos de ofício, a reformatio in pejus em relação à situação que passou a ostentar a inativa. Invoca-se, mais uma vez, o art. 489, parágrafo 1º inciso IV do CPC, para caracterizar a omissão da decisão do TCU na aplicação do princípio da isonomia. Dispõe o aludido dispositivo que 'não se considera fundamentada qualquer decisão judicial, seja ela interlocutória, sentença ou acórdão, que não enfrente todos os argumentos deduzidos no processo capazes de, em tese, infirmar a conclusão adotada pelo julgador.'.
4.	Considerando os argumentos apresentados, que demonstrariam, segundo a embargante, a existência de omissões e contradições no julgamento que redundou, segundo seus dizeres, na prolação do Acórdão 3532/2020-TCU-Segunda Câmara, os embargos requerem:
"I - Sejam admitidos os presentes embargos, conferindo-lhes efeitos infringentes; 
II - Suprindo as omissões e/ou contradições existentes no Acórdão 3532/2020-TCU-Segunda Câmara, seja dado provimento ao Pedido de Reexame, suspendendo a decisão prolatada no Acórdão 13884/2020-TCU-Segunda Câmara que julgou ilegal o ato de aposentadoria da servidora Anna Christina da Silva Monteiro, considerando a confirmação da tutela de urgência concedida pelo TRF1 no Processo 1041687- 08.2019.4.01.0000 nos termos da sentença de mérito proferida na ação ordinária 1035883-44.2019.4.01.3400 e, ainda, a pendencia de exame pelo Plenário, do recurso interposto contra o Acórdão 2988/2018-TCU-Plenário (TC Processo 027.914/2013-5) , o que ocorrer por último."
	É o relatório.

não há.

Procurador Rodrigo Medeiros de Lima.

PESSOAL. APOSENTADORIA. PAGAMENTO DA PARCELA DENOMINADA "OPÇÃO" A SERVIDORA QUE IMPLEMENTOU OS REQUISITOS PARA A INATIVAÇÃO APÓS O ADVENTO DA EMENDA CONSTITUCIONAL 20/1998. ILEGALIDADE. NEGATIVA DE REGISTRO. DETERMINAÇÕES. PEDIDOS DE REEXAME. CONHECIMENTO. NEGATIVA DE PROVIMENTO. EMBARGOS DE DECLARAÇÃO. AUSÊNCIA DE OMISSÕES, CONTRADIÇÕES E OBSCURIDADES NA DECISÃO EMBARGADA. REJEIÇÃO.

APOSENTADORIA (APOS)

não atuou.

Trago a exame deste Colegiado embargos de declaração opostos por Anna Christina da Silva Monteiro em face do Acórdão 13884/2020-TCU-Segunda Câmara, por meio do qual este Tribunal, em processo de aposentadoria, conheceu e negou provimento, no que diz respeito à parcela "opção", ao pedido de reexame interposto pela ora embargante.
2.	Alega, a embargante, genericamente, a existência de fato novo que teria acarretado pontos omissos, contraditórios ou obscuros. Ao final, entende que os argumentos apresentados demonstrariam a existência de omissões e contradições no julgamento que redundou, segundo seus dizeres, na prolação do Acórdão 3532/2020-TCU-Segunda Câmara e pede para que sejam supridas a omissões e/ou contradições no Acórdão 3532/2020-TCU-Segunda Câmara.
3.	Antes de adentrar no exame das alegações apresentadas nos embargos, devo observar que a natureza peculiar dessa espécie recursal restringe o seu alcance à mera correção de obscuridade, omissão ou contradição da deliberação recorrida, a fim de esclarecer, interpretar ou completar o pronunciamento anteriormente emitido, em benefício da sua melhor compreensão ou inteireza (v.g.: Acórdão 434/2018-TCU-Plenário, entre outros) .
4.	A doutrina atualizada, bem representada pela inteligência de Vicente Greco Filho, define esses vícios da deliberação nos seguintes termos:
" (...) obscuridade: defeito consistente na difícil compreensão do texto da sentença e pode decorrer de simples defeito redacional ou mesmo de má formulação de conceitos, havendo obscuridade quando a sentença está incompreensível no comando que impõe e na manifestação de conhecimento e vontade do juiz.
contradição: afirmação conflitante, quer na fundamentação, quer entre a fundamentação e a conclusão, sendo que, nesses casos, a correção da sentença, em princípio, não levaria a uma verdadeira modificação da sentença, mas apenas a um esclarecimento de seu conteúdo.
omissão: caso em que a sentença é complementar, passando a resolver questão não solucionada, ganhando substância, portanto, sendo que as questões que devem ser resolvidas pelo juiz são todas as relevantes postas pelas partes para a solução do litígio, bem como as questões de ordem pública que o juiz deve resolver de ofício, como, por exemplo, a coisa julgada."
 (in Direito Processual Civil Brasileiro 11ª edição, 2º Volume, Editora Saraiva, p. 259/260) .
5.	No mesmo sentido a jurisprudência dos tribunais pátrios, da qual reproduzo mais uma vez excerto do voto condutor da deliberação transcrita a seguir, do egrégio STJ, a rememorar que os declaratórios:
" (...) objetivam expungir da decisão embargada, o vício da omissão, entendida como aquela advinda do próprio julgado e prejudicial à compreensão de causa, e não aquela que entenda o embargante, ainda mais como meio transverso a impugnar os fundamentos da decisão recorrida." (STJ, EDcl REsp 351490, DJ 23/09/2002) .
6.	Pelas definições apresentadas nos itens anteriores, entendo que não foram apresentadas pela embargante quais seriam as omissões, contradições ou obscuridades existentes na decisão embargada. De forma desalinhada aos esclarecimentos retromencionados, foram apresentadas alegações generalizadas em relação a várias decisões deste Tribunal; ao final os embargos requerem que sejam supridas as omissões e/ou contradições no Acórdão 3532/2020-TCU-Segunda Câmara, em relação ao qual não seriam cabíveis embargos neste momento processual. Por essa razão, estes embargos devem ser rejeitados, sem prejuízo de se prestar os seguintes esclarecimentos à recorrente.
7.	Há que se rememorar, inicialmente, que o pedido de reexame, objeto do Acórdão 13884/2020-TCU-Segunda Câmara, ora embargado, foi interposto em processo de ato de aposentadoria, julgado ilegal, com negativa de registro, pelo Acórdão 3532/2020-TCU-Segunda Câmara, de relatoria do Ministro Aroldo Cedraz. O ato foi julgado ilegal em virtude da incorporação da parcela vulgarmente conhecida como "opção". 
8.	O pedido de reexame teve o provimento negado pelo Acórdão 13884/2020-TCU-Segunda Câmara, tendo sido analisados no relatório e voto da referida decisão todos os argumentos apresentados no pedido de reexame. Assim, não cabe qualquer alegação de omissão em relação ao Acórdão 13884/2020-TCU-Segunda Câmara. 
9.	Ademais, repito que as alegações genéricas de omissões e/ou contradições acabam sendo apresentadas, ao final, de forma indevida, contra o Acórdão 3532/2020-TCU-Segunda Câmara, em relação ao qual esse tipo recursal não mais se aplicaria.
10.	No que diz respeito ao acórdão embargado, o que se apresenta de mais palpável é o esclarecimento inicial, dizendo que o pedido de reexame pretendeu a aplicação da suspensão da decisão pela ilegalidade do ato de inativação até o julgamento definitivo pelo TRF do Processo 1041687-08.2019.4.01 ou até o que o Plenário examinasse o recurso interposto contra o Acórdão 2988/2018-TCU-Plenário (TC Processo 027.914/2013-5) , o que ocorresse por último. Da leitura atenta do pedido de reexame apresentado à peça 30, no entanto, percebe-se que essa intenção não foi claramente expressa. Como disse, todos os argumentos recursais apresentados no pedido de reexame foram exaustivamente enfrentados no âmbito do acórdão recorrido, não cabendo qualquer alegação de omissão. 
	Ante o exposto, voto no sentido de que o Tribunal adote o acórdão que ora submeto à deliberação deste Colegiado.
	TCU, Sala das Sessões Ministro Luciano Brandão Alves de Souza, em 6 de setembro de 2022.
Ministro JOÃO AUGUSTO RIBEIRO NARDES 
Relator